臺灣高等法院刑事判決　　　　　　 96年度上更(一)字第176號
上　訴　人
即　被　告　乙○○原名鄭其全
上列上訴人因違反臺灣地區與大陸地區人民關係條例案件，不服
臺灣基隆地方法院九十二年度訴字第四五五號，中華民國九十二
年十二月十九日第一審判決（起訴案號：臺灣基隆地方法院檢察
署九十二年度偵字第一二○六、一二六九號），提起上訴，本院
判決後，經最高法院發回更審，本院判決如下：
    主  文
原判決撤銷。
乙○○共同使大陸地區人民非法進入臺灣地區，累犯，處有期徒
刑拾壹月。
    犯罪事實
乙○○（原名鄭其全）與甲○○（原名林建國，因同一案件曾經
判決確定，另經檢察官為不起訴處分）與某姓名年籍不詳之台灣
及大陸地區漁船上已成年之船長及船員間，共同基於犯意之聯絡
，於九十二年三月二十九日中午十二時三十分許，由甲○○擔任
船長，駕駛其向不知情之吳金發所承租之台北縣貢寮鄉籍「和美
一號」漁船，搭載乙○○，自鼻頭安檢站報關出海，於同日下午
三時許，在台灣外海棉花嶼附近，以每位偷渡客一千元之代價，
自不詳船名之台灣籍漁船上，接駁自大陸地區非法進入台灣地區
之大陸地區人民劉慧哲、嚴麗貞、牟文蘭、李梅、詹秀花、池賀
南、張用菊、蘇婷、陳思勤、周玲、王淑琪、吳有欽、莊菲、陳
雪等十四人，欲將上開大陸地區人民載往棉花嶼島邊，等待另一
艘舢舨船再來接駁。
嗣於同日下午五時三十分許，在將「和美一號」漁船駛抵東經一
二一度三十八分，北緯二十五度三十二分即距離海基線八海浬處
即我國領海海域內，為行政院海岸巡防署海巡隊人員攔檢，查獲
上開十四名大陸地區人民，而得知上情。
    理  由
甲、程序部分：
  壹、按判決書應分別記載裁判之主文與理由；有罪之判決書並
      應記載「犯罪事實」，且得與理由合併記載，為九十三年
      六月二十三日修正之刑事訴訟法第三百零八條所明定，參
      諸其立法理由為：刑事有罪判決所應記載之事實應係賦予
      法律評價而經取捨並「符合犯罪構成要件」之具體社會事
      實，爰參考日本刑事訴訟法第三百三十五條第一項之立法
      例，將原條文後段所定「並應記載事實」修正為「並應記
      載犯罪事實」，以臻明確。
      按關於非屬犯罪構成要件之犯罪細節，並不屬於有罪判決
      書必要記載之事項，自亦非判決理由所應敘述之範圍（最
      高法院九十四年台上字第六三三八號判決參照）；次按，
      有罪判決書應記載之「犯罪事實」，應係指符合犯罪構成
      要件之具體社會事實，如被告犯罪之時間、地點、手段以
      及其他該當於犯罪構成要件而足資認定既判力範圍之具體
      社會事實；至於構成要件以外之其他適用法律事實，例如
      ：刑罰之加重或減輕事由，可無須在「犯罪事實」欄中記
      載，僅於理由內依刑事訴訟法第三百十條第四款記載其理
      由即足（最高法院九十四年台非第一五二號判決參照），
      合先敘明。
  貳、證據能力認定（參見乙、壹所列證據清單）：
    一、本件證據一被告之供述，被告並未主張無證據能力；另
        證據二至證據十二除警訊筆錄及證據十外，分別符合刑
        事訴訟法第一百五十九條之一、第一百五十九條之四之
        傳聞法則之例外規定，而均得作為本件之證據。
    二、次按被告以外之人於審判外之陳述，雖不符前四條之規
        定，而經當事人於審判程序同意作為證據，法院審酌該
        言詞陳述或書面陳述作成時之情況，認為適當者，亦得
        為證據；又當事人、代理人或辯護人於法院調查證據時
        ，知有第一百五十九條第一項不得為證據之情形，而未
        於言詞辯論終結前聲明異議者，視為有前項之同意，刑
        事訴訟法第一百五十九條之五第一項、第二項分別定有
        明文。
        查證據二、證據六、證據七：證人甲○○、李華雲、林
        雄強、翁新穎、劉慧哲、嚴麗貞、牟文蘭等於警詢時之
        陳述，雖屬被告以外之人於審判外之言詞陳述，惟被告
        乙○○未於本院言詞辯論終結前就相關證據無證據能力
        ，聲明異議，依上開規定，即視為同意於審判程序作為
        證據，復經本院審酌陳述作成時之情況，認為適當，而
        認得作為本件之證據。
    三、證據十被告並未於本院言詞辯論終結前表示無證據能力
        ，復查其取得過程無何明顯瑕疵，而應可作為本件之證
        據。
乙、認定犯罪構成要件事實所憑之證據及其認定之理由：
  壹、證據清單：
      證據一：被告乙○○（原名鄭其全）供述（警詢、偵訊、
              原審、本院）。
      證據二：證人甲○○證述（警詢、偵訊、本院）。
      證據三：證人徐錦玉證述（原審）。
      證據四：證人魏福男證述（原審）。
      證據五：證人呂連忠證述（原審）。
      證據六：證人李華雲、林雄強、翁欣穎、林美琪（王麗麗
              ）、趙青、劉佳、秦燕、林玉萍、莫蔚金、張翠
              紅、周燕玲、夏嘉鈴、李燕、李明秀、連麗莉、
              林梅香、潘昭群、唐美華、李曉華、鄭琳香、葛
              寶玲、陳紅萍、陳英、吳少鳳、吳翠灼、陳惠英
              、黃巧麗、王秋錦、陳成、陳雪紅、黃艷、黃美
              嬌、劉曉林、閻紅、李佩、黃清華、楊娜、黃穎
              娟、羅七妹、黃周燕等證述（見洋局一偵字第五
              八五號警卷第八至九十二、九十八至一三七頁，
              偵卷第一二六九號第十八至二十五頁，偵卷字第
              三○二○號第十四至七十頁、上訴卷）（警詢、
              本院）。
      證據七：證人劉慧哲、嚴麗貞、牟文蘭、李梅、詹秀花、
              池賀南、張用菊、蘇婷、陳思勤、周玲、王娟、
              吳有欽、庄菲、陳雪等證述（見洋局一偵字第九
              五二號第七至四十八、偵卷第一二○六號第五十
              四至五十六頁）（警詢）。
      證據八：漁連二號、和美一號之航海圖、衛星航海圖（見
              洋局一偵字第五八五號第一三九頁、洋局一偵字
              第九五二號第五十三、五十四頁）。
      證據九：漁連二號漁業執照、機漁船（含船員）進出港檢
              查表、漁船員手冊（見洋局一偵字第五八五號第
              一四○至一四五頁）。
      證據十：現場照片（見洋局一偵字第五八五號第一五七至
              一六○頁、洋局一偵字第九五二號第六十五、六
              十六頁）。
      證據十一：內政部九十二年七月三十日台內地字第○九二
                ○○一一○五七號函（見偵卷一二○六號第七
                十四、七十頁）。
      證據十二：內政部九十二年三月十八日台內地字第○九二
                ○○○四九三一號函（見偵卷第三○二○號第
                七十五頁）。
  貳、認定之理由：
    一、訊據被告乙○○固對於上揭與證人甲○○共同駕駛漁船
        出海，並為行政院海岸巡防署海洋巡防隊在漁船上查獲
        未經申請許可來臺之大陸人民之事實，坦承不諱，惟矢
        口否認有違反使大陸地區人民非法進入臺灣地區之犯行
        ，辯稱：出海均是甲○○擔任船長，他說要去釣魚，且
        甲○○跟我第一次抓到的事情已經沒事了，所以才跟他
        出去第二次，我不知道他要做什麼，本件接駁大陸人民
        完全是甲○○個人之行為云云。
    二、查九十二年三月二十九日中午十二時三十分許，由甲○
        ○擔任船長，駕駛「和美一號」漁船，搭載乙○○，自
        鼻頭安檢站報關出海，於同日下午三時許，在台灣外海
        棉花嶼附近，自不詳船名之台灣籍漁船上，接駁得大陸
        地區人民劉慧哲、嚴麗貞、牟文蘭、李梅、詹秀花、池
        賀南、張用菊、蘇婷、陳思勤、周玲、王淑琪、吳有欽
        、莊菲、陳雪等十四人，欲將上開大陸地區人民載往棉
        花嶼島邊，等待另一艘舢舨船再來接駁。嗣於同日下午
        五時三十分許，在將「和美一號」漁船駛抵東經一二一
        度三十八分，北緯二十五度三十二分即距離海基線八海
        浬處即我國領海海域內，為行政院海岸巡防署海巡隊人
        員攔檢，查獲上開十四名大陸地區人民等情，業經被告
        供陳在卷，核與證人甲○○供述情節相符，並有證據八
        ：和美一號之航海圖、衛星航海圖、證據十：現場照片
        、證據十一：內政部九十二年七月三十日台內地字第○
        九二○○一一○五七號函，在卷足資佐證，應堪採信，
        從而，本件之關鍵爭點，即在於被告與證人甲○○間有
        無犯意之聯絡及行為之分擔，而為共同正犯？
    三、次查，證人即大陸地區人民劉慧哲、嚴麗貞、牟文蘭、
        李梅、詹秀花、池賀南、張用菊、蘇婷、陳思勤、周玲
        、王淑琪、吳有欽、莊菲、陳雪等十四名，係於九十二
        年三月二十七日凌晨零時許，依姓名人數不詳之人蛇集
        團安排，或自中國大陸福建省福州某處搭乘不知名之大
        陸籍漁船出海，經換搭另一艘不詳之台灣籍漁船後，再
        於九十二年三月二十九日下午三時許，換搭「和美一號
        」漁船等情，業據證人即上開非法入境之大陸地區人民
        十四人在警詢中證述綦詳。
        而據其中證人嚴麗貞於警詢時證稱：當時我們乘坐另一
        艘漁船，船長叫我們先到甲板集合，就遠遠看見一艘水
        藍色快艇（指和美一號漁船）向我船右舷靠，編號一男
        子（指甲○○）就叫我們跳過去，並用手拉我們過去小
        快艇，並喊道：「小心！小心！去後面甲板蹲著」，壹
        號男子叫貳號男子去前甲板拿帆布給我們遮蓋，這時是
        由壹號男子開船，其餘皆由貳號男子掌舵，直遭警艇查
        獲等語，核與證人吳有欽、劉慧哲、王娟等人證述情節
        相符；另證人王娟及劉慧哲亦證稱：航行中該二名男子
        皆於駕駛台上並立等語（參見臺灣基隆地方法院檢察署
        九十二年度偵字第一二０六號卷第五十四至五十七頁背
        面）。依上證言，則被告既於大部分航行過程中掌舵，
        且與證人即船長甲○○並立於駕駛台，復因和美一號漁
        船係舢舨船，並無船艙（參見洋局一偵字第０九二Ｄ０
        ００九五二號偵查卷六十五頁照片），而聽從證人甲○
        ○之指示，拿帆布予上述大陸地區人民遮蓋，以避免曝
        露犯行，顯見被告與證人甲○○間確實有犯意之聯絡及
        行為之分擔甚明。
        被告於本院、原審及檢察官偵訊時辯稱：我不會開船
        ；船是甲○○開的，我也沒有辦法云云，均難採信。
    四、另參酌被告與證人甲○○所駕和美一號為海巡人員發現
        後，旋即加速逃逸，海巡隊艦艇自後加速追緝約十五分
        鐘以上一節，亦據證人即查獲時海巡隊副艇長呂連忠於
        原審審理時證述屬實（參見原審卷第八十頁），苟無犯
        罪又焉需如此乎？
        復據上開證人證稱：當時上和美一號因為船很小，並未
        看到漁具或漁獲等語（參見前揭卷第八十頁），核與查
        獲時照片所示大致相符合（參見前揭卷第八十九頁至第
        九十三頁），被告辯稱：係與甲○○出海釣魚云云，亦
        難遽信。
        而被告與證人甲○○前曾於九十二年二月二十二日晚間
        九時許，由甲○○擔任船長，駕駛「漁連二號」漁船，
        搭載被告自基隆市八斗子漁港報關出海，於同年月二十
        三日上午五時許，將「漁連二號」漁船駛抵宜蘭三貂角
        外海約六十浬處（即東經一二三度零二分，北緯二五度
        一五分）之公海海域附近，自不詳船名之大陸籍漁船上
        ，接駁得大陸地區人民李華雲等四十人及俄羅斯籍女子
        二人，嗣於同年月二十五日上午二時四十分許，在上開
        處為行政院海岸巡防署海洋巡防總局第一（基隆）海巡
        隊人員攔檢，並查獲上開四十名大陸地區人民及二名俄
        羅斯女子等情（按此部分容後說明），為被告及證人甲
        ○○所不爭執，雖被告就此部分依然否認犯罪，惟無論
        確實有無犯罪，經此教訓後，當知所警惕，依一般常情
        而言，對於再與證人甲○○一同出海應更加謹慎，事先
        亦應詳加詢問，確認絕不涉及不法後，方同意同往，今
        竟於離上次為海巡隊查獲後僅一月餘（按二月二十五日
        至三月二十九日），即再為海巡隊查獲本件；若再參酌
        被告於本院準備程序時辯稱：甲○○跟我第一次抓到的
        事情「已經沒事了」，所以才跟他出去第二次等語（參
        見本院卷第二十一頁），顯見被告心存僥倖；暨被告前
        曾於九十年十二月二十七日因違反臺灣地區與大陸地區
        人民關係條例，經法院判決有期徒刑十月確定等情綜合
        以觀，若曰被告未與證人甲○○共同為本件犯行，孰能
        置信？
    五、末查，據前開證人即大陸地區人民嚴麗貞、吳有欽、劉
        慧哲、王娟等人於警詢時證述：當時我們乘坐另一艘漁
        船，船長叫我們先到甲板集合，就遠遠看見一艘水藍色
        快艇（指和美一號漁船）向我船右舷靠，編號一男子（
        指甲○○）就叫我們跳過去，並用手拉我們過去小快艇
        等語（參見前開筆錄），則和美一號漁船於過程中，係
        主動航向該艘載運上開大陸地區人民進入台灣地區之不
        詳船名漁船，並接駁上開大陸地區人民上船，足見被告
        及證人甲○○應曾與該艘不詳船名之台灣漁船聯繫過，
        且在雙方合意下，方有此動作。此復觀證人王娟及劉慧
        哲於警詢時亦均證稱：我們原先乘坐的台灣漁船沿路用
        話機與別人聊了近一個小時後，就看到一艘小快艇（按
        即和美一號）靠過來：：：等語自明（參見上開偵查卷
        第五十六頁反面、第五十七頁反面）。
        依上所述，被告及證人甲○○與載運大陸地區人民進入
        台灣地區之不詳漁船間，應有犯意之聯絡及行為之分擔
        ，而為共同正犯甚明。
        從而，被告及證人甲○○被查獲之地點，雖係在東經一
        二一度三十八分，北緯二十五度三十二分即距離海基線
        八海浬處即我國領海海域內，惟其既接續載運自大陸地
        區非法進入台灣地區之大陸地區人民，依法自亦應成立
        犯罪。
    六、綜上所述，本件事證明確，被告犯行，洵堪認定。
丙、適用法律：
  壹、新舊法比較：
    一、按行為後法律有變更者，適用行為時之法律。但行為後
        之法律有利於行為人者，適用最有利於行為人之法律，
        刑法第二條第一項定有明文。
        本件被告犯罪行為完成時間係在九十二年三月二十九日
        ，依中華民國刑法施行法第十條之一，中華民國九十四
        年一月七日修正公布之刑法，自九十五年七月一日施行
        ，而有依上開規定比較新舊法之必要。
        惟修正前刑法第四十七條關於累犯之規定為：受有期徒
        刑之執行完畢，或受無期徒刑或有期徒刑一部之執行而
        赦免後，五年以內再犯有期徒刑以上之罪者，為累犯，
        加重本刑至二分之一。修正後同條第一項則規定：受徒
        刑之執行完畢，或一部之執行而赦免後，五年以內故意
        再犯有期徒刑以上之罪者，為累犯，加重本刑至二分之
        一。因本件為故意犯，新舊法規定均相同，故毋庸為新
        舊法之比較，而依一般法律適用原則，適用裁判時法。
    二、台灣地區與大陸地區人民關係條例第七十九條第一項原
        規定：違反第十五條第一款規定者，處五年以下有期徒
        刑、拘役或科或併科新台幣五十萬元以下罰金。
        該法條於本件犯罪時間後即九十二年十月二十九日經總
        統華總一義字第０九二００一九九七七０號令修正公布
        ，並經由行政院以中華民國九十二年十二月二十九日行
        政院院臺秘字第０九二００六九五一七號令發布，定自
        九十二年十二月三十一日施行，而修正為：違反第十五
        條第一款規定者，處一年以上七年以下有期徒刑，得併
        科新臺幣一百萬元以下罰金。同條第二項並增列規定：
        意圖營利而犯前項之罪者，處三年以上十年以下有期徒
        刑，得併科新臺幣五百萬元以下罰金。
        比較新舊法條以原舊法律較有利於行為人者，依法自應
        適用最有利於行為人之法律即修正前台灣地區與大陸地
        區人民關係條例第七十九條第一項論處。
  貳、論罪：
    一、核被告違反使大陸地區人民非法進入臺灣地區，所為係
        犯修正前臺灣地區與大陸地區人民關係條例第十五條第
        一款規定，依同條例第七十九條第一項處罰。
    二、共同正犯：被告與案外人甲○○及某不詳姓名年籍之台
        灣及大陸地區漁船上已成年之船長及船員間，有犯意之
        聯絡，行為之分擔，依刑法第二十八條之規定均為共同
        正犯。
丁、科刑審酌：
  壹、主刑部分：
    一、法定加重原因：
        累犯：查被告曾於民國八十五年間，因違反臺灣地區與
        大陸地區人民關係條例案件，上訴經最高法院判處有期
        徒刑十月確定，已於九十一年九月十三日執行完畢，此
        有臺灣基隆地方法院檢察署刑案資料查註紀錄表及臺灣
        高等法院被告全國前案紀錄表在卷可稽，其於五年以內
        再犯本件有期徒刑以上刑之罪，為累犯，依刑法第四十
        七之規定應加重其刑。
    二、法定減輕原因：無。
    三、依刑法第五十七條，審酌被告下列事項：
      １、犯罪動機、目的係因牟取不法利益。
      ２、犯罪時未受到任何刺激。
      ３、犯罪手段尚屬平和。
      ４、犯罪行為人職業為船員，家庭經濟狀況小康，生活狀
          況正常。
      ５、犯罪行為人前有竊盜罪、賭博罪、違反臺灣地區與大
          陸地區人民關係條例各一次等前科紀錄，品行尚可。
      ６、犯罪行為人學歷為國小肄業，智識程度不高。
      ７、本件無實際被害人。
      ８、犯罪行為人違反義務之程度中等。
      ９、犯罪所產生危險或損害中等。
      １０、犯罪後不知悔改，飾詞否認犯罪，態度不佳。
    四、科刑審酌情形：
      １、本件被告違反臺灣地區與大陸地區人民關係條例第十
          五條第一款規定，依同條例第七十九條第一項處罰，
          其法定本刑為五年以下有期徒刑、拘役或科或併科新
          台幣五十萬元以下罰金。本件科處拘役或罰金均不適
          合，而以有期徒刑二月為基本刑度。
      ２、被告有三次前科紀錄，應酌予增加有期徒刑三月；又
          為累犯，應酌予增加有期徒刑二月；另違反義務程度
          中等，應酌予增加有期徒刑二月；又否認犯罪，應酌
          予增加有期徒刑四月。
          此酌予增加部分合計共十一月（按三月加二月加二月
          加四月）。
      ３、被告手段平和，生活狀況正常，智識程度不高等應酌
          予減少有期徒刑二月。
      ４、綜上加減，被告即應受有期徒刑十一月之宣告（按二
          月加十一月減二月）。
  貳、從刑部分：無。
戊、對於其他公訴事實之判斷：
  壹、公訴意旨另認為：被告乙○○與甲○○及年籍姓名不詳之
      大陸及臺灣地區成年人多人，共同基於使大陸地區人民非
      法進入臺灣地區之犯意聯絡，於九十二年二月二十二日晚
      間九時許，由甲○○擔任船長，駕駛向不知情之張瑞吉租
      用之「漁連二號」漁船，搭載乙○○，自八斗子漁港報關
      出港，於同月二十三日上午五時許，在宜蘭三貂角外海約
      六十浬處，即東經一二三度零二分，北緯二五度一五分之
      公海海域，向一不知名之臺灣籍漁船，以五萬元之代價，
      接載未經許可，欲偷渡來臺之李華雲等四十名大陸人民（
      二男三十八女）及GARILOVA VERA、LEYMAN EJIEHA ELENA
      二名來自大陸地區之俄羅斯籍女子，嗣於同月二十五日凌
      晨二時四十分許，在上開之處所，為行政院海岸巡防署人
      員據報攔檢，並自「漁連二號」漁船船艙內查獲前述四十
      名大陸人民及二名俄羅斯女子，而得知上情等語。
  貳、按犯罪事實應依證據認定之，無證據不得推定其犯罪事實
      ；又不能證明被告犯罪者，應諭知無罪之判決，刑事訴訟
      法第一百五十四條、第三百零一條第一項分別定有明文。
      次按事實之認定，應憑證據，如未能發現相當證據，或證
      據不足以證明，自不能以推測或擬制之方法，以為裁判基
      礎；又認定不利於被告之事實，須依積極證據，苟積極證
      據不足為不利於被告事實之認定時，即應為有利於被告之
      認定，更不必有何有利之證據（參見最高法院四十年臺上
      字第八六號及三十年上字第八一六號判例）。
      再按刑事訴訟上證明之資料，無論其為直接或間接證據，
      均須達到通常一般之人均不致有所懷疑，而得確信其為真
      實之程度，始得據為有罪之認定，若關於被告是否犯罪之
      證明未能達此程度，而有合理懷疑之存在，致使無從形成
      有罪之確信，根據「罪證有疑，利於被告」之證據法則，
      即不得遽為不利被告之認定（參見最高法院二十九年上字
      第三一０五號、七十六年台上字第四九八六號判例）。
      訊據被告鄭其全雖坦承於上揭時地為行政院海岸巡防署人
      員查獲，惟堅決否認犯罪，辯稱：我不道甲○○出海要去
      接駁大陸地區人民，當時我在睡覺，不知道有這些事情，
      發現這些人後，我還跟甲○○吵架，他說過一會兒就會有
      人來載走等語。經查：
    一、被告於警詢時供稱：所有的事情都是船長在負責聯絡，
        我在當時也有跟船長說我不參加；出港是要放網子等語
        （參見洋局一偵字第０九二Ｄ０００五八五號偵查卷第
        六頁及反面），於檢察官訊問時稱：當天係出海放網子
        ，接近中午時有一艘船靠近我們，當時甲○○有問我載
        大陸客好不好，我說不要，如果要載他自己處理，我不
        管，所以吃完東西就睡覺等語（參見偵查卷第七頁），
        而與其在原審及本院審理時辯稱情節相同，核與證人甲
        ○○於警詢（前揭卷第二頁）、檢察官訊問（前揭卷第
        六頁）暨本院具結證述情節相符（參見本院卷第二十八
        頁），被告前揭所辯似有其可信程度。
    二、次查，據證人甲○○於本院審理時到庭結證稱：以目前
        的科技，實際上操作一艘漁船不用二個人，只要自動導
        航設定好，人就可以去睡了；但依規定二人以上才能報
        關出海，如果我一個人能出海，我就會自己出海等語（
        參見本院卷第二十八頁反面及第二十九頁），卷附機漁
        船進出港檢查表影本中，出港船員人數亦均為二人（參
        見洋局一偵字第０九二Ｄ０００五八五號偵查卷第一四
        二頁），所證尚堪採信。
        依此證言，則證人甲○○既無法單獨出海作業，邀同被
        告一起出關，即符合前開所證；而為避免事先被告不同
        意參與此部分之犯行，以出海放網為理由，尚與常情不
        相悖；再者，苟證人甲○○於出港前未與其他人蛇集團
        相謀議，而確係於上開時地臨時起意，被告既已同往，
        縱不同意證人甲○○所為，亦無法離開漁船單獨返台，
        尚不得僅因被告同在船艙內為海巡人員查獲，即遽推論
        二人間確有犯意之聯絡甚明。
    三、據大陸地區人民李華雲於警詢時稱：我從大陸平潭流水
        鄉大陸的小木船出海，過了一個小時換搭台灣漁船，：
        ：：因為故障，於二十三日上午又接駁到被查獲之台灣
        漁船等語（參見前揭卷第八頁反面），核與其餘被查獲
        之大陸地區人民林雄強（第十一頁）、夏嘉鈴（第三十
        一頁）、李曉華（第四十六頁）、鄭琳香（第四十八頁
        ）、葛寶玲（第五十頁）、陳紅萍（第五十一頁反面）
        、黃巧麗（第六十一頁反面）、王秋錦（第六十四頁）
        、黃艷（第七十頁）、羅七妹（第八十五頁反面）、黃
        周燕（第八十七頁反面）及二名俄羅斯女子，均證述因
        所搭乘之漁船故障，所以才換搭被查之漁船等語相符，
        尚堪採信。
        果爾，則證人甲○○於被查獲之初，於檢察官訊問時稱
        ：當時有一台灣漁船過來告訴我說，他的船有問題，要
        把船上的人寄在我船上，要把船開回去修理，十多個小
        時就夠了，修好了再回來，會支付我五萬元的代價，並
        把人載回去，我想反正我在等魚入網，所以就答應等語
        （參見偵查卷第五頁及反面），即非子虛。被告於此突
        發狀況當時，未承諾與證人甲○○共犯本案，尚非無法
        想像。
    四、據證人甲○○及前開大陸地區人民於警詢時稱：係於九
        十二年二月二十三日上午，在東經一二三度二三分，北
        緯二五度一五分處，接駁前述大陸地區人民及俄羅斯人
        至「漁連二號」漁船；嗣於同年月二十五日凌晨二時四
        十分許，在宜蘭三貂角外海約六十海浬處（按即東經一
        二三度零二分，北緯二五度一五分），為行政院海岸巡
        防署海巡隊人員攔檢查獲。
        而依該船行進最高時速可達每小時十點五海浬計算（參
        見卷附行政院農業委員會漁業執照，前揭卷第一百四十
        頁），苟證人甲○○於接駁後欲直駛進入台灣地區，應
        可於當日下午即可到達，惟自接駁後歷經近二日，猶在
        接駁處附近徘徊，最後為警查獲，證人甲○○稱係在等
        待前開故障之漁船返回載運上述大陸地區人民一節，即
        堪予採信。而在近二日之等待過程中，縱被告於原審曾
        坦承：有拿餅乾、泡麵給大陸地區人民食用等語（參見
        本院前審卷第八二頁），亦不得遽以推論被告確參與此
        部分之犯行。
    五、按刑事訴訟法第一百六十一條已於民國九十一年二月八
        日修正公布，其第一項規定：檢察官就被告犯罪事實，
        應負舉證責任，並指出證明之方法。因此，檢察官對於
        起訴之犯罪事實，應負提出證據及說服之實質舉證責任
        。倘其所提出之證據，不足為被告有罪之積極證明，或
        其指出證明之方法，無從說服法院以形成被告有罪之心
        證，基於無罪推定之原則，自應為被告無罪判決之諭知
        （最高法院九十二年台上字第一二八號判例參照）。
        又同法第一百六十三條亦在同時一併修正，證據調查應
        以當事人為主，法院為輔，而僅具補充及輔助地位，該
        條第二項前段規定，法院為發現真實，「得」依職權調
        查證據，舊規定則係「應」依職權調查證據，則是否補
        充介入調查，成為法院職權裁量事項，非謂負有調查之
        義務，檢察官舉證責任始終存在，倘檢察官未能善盡實
        質的舉證責任，法院以被告犯罪不能證明而為無罪判決
        時，如檢察官僅以法院未作補充介入調查為唯一理由而
        提起上訴，其上訴即非有理。至同條第二項但書係立法
        部門自提修正草案，為司法院研擬草案內容所無，惟自
        刑事訴訟法責成檢察官負擔實質的舉證責任以後，法院
        發見真實釐清案情之查證義務，較德國刑事訴訟法要求
        該國法官應盡其澄清義務之程度為輕，被告受無罪推定
        ，檢察官舉證責任不因第二項有但書之規定而得以減免
        。是該條第二項但書所指事項，應均以有利於被告之考
        量方得為之，否則，對檢察官未盡實質舉證責任之案件
        ，竟要求法院接續依職權調查不利於被告之證據，豈非
        形同糾問，殊與修法本旨有違（參見朱石炎著，刑事訴
        訟法上第一八四頁至第一八六頁）。
        本件此部分檢察官就不利於被告之證據應負實質舉證責
        任，惟所舉證據均無法使本院對於被告涉嫌公訴人所指
        之事實形成確信不疑之心證，依上開判例之見解，應為
        有利於被告之認定。被告所辯堪予採信，其所為核與臺
        灣地區與大陸地區人民關係條例第十五條第一款及同條
        例第七十九條第一項罪之構成要件未符，自不得以該罪
        責相繩，法院復無依刑事訴訟法第一百六十三條第二項
        之規定依職權調查證據之情狀，被告犯罪尚屬不能證明
        。惟此部分與前開經起訴為本院認定有罪之部分，公訴
        人認係連續犯之關係，為裁判上一罪，爰不另為無罪之
        諭知，併此敘明。
己、原判決撤銷之理由：
  壹、原審對被告論罪科刑之判決，固非無見。惟查：
    一、就被告涉嫌與大陸及臺灣地區成年人多人，共同基於使
        大陸地區人民非法進入臺灣地區之犯意聯絡，於九十二
        年二月二十二日晚間九時許，由甲○○擔任船長，駕駛
        向不知情之張瑞吉租用之「漁連二號」漁船，搭載乙○
        ○，自八斗子漁港報關出港，於同月二十三日上午五時
        許，在宜蘭三貂角外海約六十浬處，即東經一二三度零
        二分，北緯二五度一五分之公海海域，向一不知名之臺
        灣籍漁船，以五萬元之代價，接載未經許可，欲偷渡來
        臺之李華雲等四十名大陸人民（二男三十八女）及GARI
        LOVA VERA、LEYMAN EJIEHA ELENA二名來自大陸地區之
        俄羅斯籍女子，嗣於同月二十五日凌晨二時四十分許，
        在上開之處所，為行政院海岸巡防署人員據報攔檢查獲
        部分，原審認為成立犯罪，惟與本院認定不成立犯罪並
        不相同，而有未洽。
    二、被告犯罪後刑法及臺灣地區與大陸地區人民關係條例均
        經修正，原審未及審酌比較新舊法，同有未合。
  貳、本件被告雖否認犯罪而提起上訴，固無理由；然原判決既
      有上揭不當之處，自應由本院予以撤銷改判。
據上論斷，應依刑事訴訟法第三百六十九條第一項前段、第三百
六十四條、第二百九十九條第一項前段；修正前台灣地區與大陸
地區人民關係條例第十五條第一款、第七十九條第一項；刑法第
十一條前段、第二條第一項前段、第二十八條、第四十七條，判
決如主文。
本案經檢察官呂丁旺到庭執行職務。
中　　華　　民　　國　　96　　年　　 4　　月　　30　  日
　　　　　　　　　刑事第十八庭  審判長法　官　溫耀源
　　　　　　　　　　　　　　　　　    法　官　段景榕
　　　　　　　 　 　　　　　　　　　　法　官  陳健順
以上正本證明與原本無異。
如不服本判決，應於收受送達後十日內向本院提出上訴書狀，其
未敘述上訴之理由者並得於提起上訴後十日內向本院補提理由書
（均須按他造當事人之人數附繕本）。
　　　　　　　　　　　　　　　　　　　書記官　陳菊珍
中　　華　　民　　國　　96　　年　　5 　　月　　2 　　日
附錄論罪法條：
修正前臺灣地區與大陸地區人民關係條例第十五條左列行為不得
為之：
一  使大陸地區人民非法進入臺灣地區。
二  招攬臺灣地區人民未經許可使之進入大陸地區。
三　使大陸地區人民在臺灣地區從事未經許可或與許可目的不符
    之活動。
四　僱用或留用大陸地區人民在臺灣地區從事未經許可或與許可
    範圍不符之工作。
五  居間介紹他人為前款之行為。
修正前臺灣地區與大陸地區人民關係條例第七十九條第一項：
違反第十五條第一款規定者，處五年以下有期徒刑、拘役或科或
併科新臺幣五十萬元以下罰金。
